臺灣高雄地方法院民事判決　　　　　　 110年度保險字第25號
原　　　告　劉朝正　


訴訟代理人　劉家榮律師
　　　　　　蔡詠晴律師
被　　　告　南山人壽保險股份有限公司

法定代理人　陳　棠　
訴訟代理人　林彤諭　
　　　　　　田佳禾　
受　告　知
訴　訟　人　余景登律師即原告劉朝正之破產管理人
上列當事人間請求確認保險契約存在事件，本院於民國110 年10
月29日言詞辯論終結，判決如下：
    主      文
原告之訴駁回。
訴訟費用由原告負擔。
    事實及理由
一、原告主張：伊以自己為被保險人，於民國78年3 月12日向被
    告投保「新廿年期特別增值分紅養老壽險」（保單號碼：93
    00018578號，90年3 月12日後轉換為南山新年年春還本終身
    保險，下稱系爭保險契約），附加「住院費用給付保險（HI
    ）計劃5 」、「綜合意外保險」、「個人人身意外平安保險
    」及「防癌保險」，而系爭保險契約滿期保險金受益人為伊
    ，生存還本保險金及身故保險金受益人則均為伊子劉柏岑。
    嗣後伊經本院以102 年度破字第7 號裁定宣告破產，並選任
    余景登律師（下稱余律師）為破產管理人，余律師於106 年
    1 月5 日函請被告終止系爭保險契約，經被告於同年月12日
    辦理終止契約，將解約金共新臺幣（下同）1,019,101 元交
    付余律師。惟系爭保險契約之要保人與受益人並非同一人，
    依保險法第123 條第1 項後段規定，系爭保險契約仍為受益
    人之利益而存在，而不得由破產管理人終止，伊就系爭保險
    契約上之權利，包含終止權在內，均不應列入破產財團。又
    縱認系爭保險契約得由破產管理人終止，然余律師未依保險
    法第28條規定，於破產宣告3 個月內為之，亦難認系爭保險
    契約已經合法終止。系爭保險契約既未經合法終止，伊自得
    請求確認系爭保險契約及其附約之法律關係存在等情，並聲
    明：確認兩造間所訂立系爭保險契約及其附約之法律關係存
    在。
二、被告則以：保險法第123 條第1 項後段規定僅在宣示保險契
    約不因要保人破產而當然終止，並未限制破產管理人行使終
    止權，且人壽保險契約之保險標的雖為被保險人之生命或身
    體，惟其性質上仍屬單純之財產契約，就該契約所生之相關
    權利應認屬財產上之權利。本件原告受破產宣告後，其因系
    爭保險契約存在對伊公司之權利，包含終止權在內，均屬於
    破產財團，而得由破產管理人余律師選擇終止與否，則余律
    師既於106 年1 月5 日函請伊公司終止系爭保險契約，並經
    伊公司於同年月12日辦理終止契約，即應認系爭保險契約已
    經合法終止，而不復存在。原告請求確認系爭保險契約及其
    附約之法律關係存在，洵屬無據等語，資為抗辯，並聲明：
    原告之訴駁回。
三、兩造不爭執事項：
㈠、原告以自己為被保險人，於78年3 月12日向被告投保系爭保
    險契約，附加「住院費用給付保險（HI）計劃5 」、「綜合
    意外保險」、「個人人身意外平安保險」、「防癌保險」等
    附約。
㈡、原告經本院以102 年度破字第7 號裁定宣告破產，並選任余
    律師為破產管理人。
㈢、系爭保險契約經余律師於106 年1 月5 日函請被告終止，經
    被告於同年月9 日收受，並於同年月12日辦理終止系爭保險
    契約。其後被告於106 年2 月6 日簽發交付金額1,019,101
    元之支票1 紙（票據號碼：NS9009417 號）予余律師，作為
    系爭保險契約解約金之給付。
㈣、原告之破產程序迄今尚未終結。
四、本件之爭點為：㈠原告就系爭保險契約上之權利，是否屬破
    產財團？㈡系爭保險契約是否已經合法終止？茲分述如下：
㈠、原告就系爭保險契約上之權利，是否屬破產財團？
  ⒈按左列財產，為破產財團：一、破產宣告時屬於破產人之一
    切財產，及將來行使之財產請求權。二、破產宣告後，破產
    終結前，破產人所取得之財產。專屬於破產人本身之權利及
    禁止扣押之財產，不屬於破產財團。破產法第82條定有明文
    。又要保人破產後，喪失對其財產之管理處分權，終止權亦
    屬之，須由破產管理人繼受為之，至保險法第123 條第1 項
    後段所規定要保人破產時，保險契約訂有受益人者，仍為受
    益人之利益而存在，觀諸其文義，並無限制破產管理人行使
    終止權，且鑑於受益人之受益地位來自要保人，解約金本質
    上屬要保人之儲蓄，破產財團對之亦有利益，尚難以保障受
    益人為由，即剝奪要保人及破產財團之權利，是此規定應僅
    係表明人壽保險契約不因要保人破產而當然終止（最高法院
    108 年度台抗字第481 號、109 年度台抗字第163 號裁定意
    旨參照）。準此，要保人破產後，其就人壽保險契約之權利
    尚非專屬於要保人本身之權利，而應屬破產財團，相關權利
    之行使均須由破產管理人繼受為之。
  ⒉經查，原告經本院以102 年度破字第7 號裁定宣告破產，且
    破產程序尚未終結等情，為兩造所不爭執，並有上開裁定在
    卷可稽（見本院卷一第137 頁正反面），堪認屬實。而系爭
    保險契約之保險給付除身故保險金外，尚有生存還本保險金
    及滿期保險金，前者約定被保險人於繳費期間屆滿後仍生存
    時，自繳費期間屆滿後之每一保單年度始日按基本保額之10
    % 給付至保險年齡達99歲為止；後者約定被保險人於契約滿
    期（保險年齡100 歲）仍生存時，於保險年齡100 歲之保單
    年度始日給付當年度保險金額及基本保額之10% ，有契約轉
    換申請通知書附卷足憑（見本院卷一第127 頁），可見系爭
    保險契約實為結合生存險與死亡險之生死合險，即一般所稱
    之「儲蓄險」，且其中生存還本保險金之受益人原經原告指
    定其前配偶劉林碧霞，嗣於102 年9 月9 日指定變更為劉柏
    岑，亦有契約變更申請書及契約內容變更批註書足稽（見本
    院卷二第85至96頁），足見系爭保險契約具有「儲蓄」之性
    質，相關權益亦得經原告同意而轉讓他人，堪認原告因系爭
    保險契約存在對被告之權利具有財產價值。原告就系爭保險
    契約之權利既具有財產價值，即難認專屬於原告本身之權利
    ，揆諸前揭規定及說明，自屬破產財團。原告主張其就系爭
    保險契約上之權利具一身專屬性，非屬破產財團云云，並無
    可採。
  ⒊從而，原告就系爭保險契約上之權利，屬破產財團，堪予認
    定。
㈡、系爭保險契約是否已經合法終止？
    按破產人因破產之宣告，對於應屬破產財團之財產喪失其管
    理及處分權，其喪失之管理及處分權概由破產管理人行之，
    則關於破產財團之訴訟，亦應由破產管理人為之，始為適法
    （最高法院27年渝上字第2740號判例意旨參照）。查原告業
    經宣告破產，破產程序迄未終結，且原告就系爭保險契約上
    之權利屬於破產財團，已如前述，堪認原告就系爭保險契約
    對被告之權利，已喪失管理及處分權，而無權就關於系爭保
    險契約之權利提起訴訟，則原告以自己名義提起本件訴訟，
    請求確認系爭保險契約及其附約之法律關係存在，即屬欠缺
    為訴訟標的之法律關係，自無理由。本件原告既欠缺為訴訟
    標的之法律關係，則關於系爭保險契約是否已經合法終止之
    爭點，即無庸再予審究，併此敘明。
五、綜上所述，本件原告請求確認系爭保險契約及其附約之法律
    關係存在，為無理由，應予駁回。
六、本件事證已臻明確，兩造其餘攻擊防禦方法及舉證，經審酌
    後均於判決結果不生影響，爰不一一論述，附此敘明。
七、據上論結，本件原告之訴為無理由，依民事訴訟法第78條，
    判決如主文。
中    華    民    國   110    年    11    月    12    日
                  民事第二庭    法  官  林婕妤
以上正本係照原本作成。
如對本判決上訴，須於判決送達後20日內向本院提出上訴狀。如
委任律師提起上訴者，應一併繳納上訴審裁判費。
中    華    民    國   110    年    11    月    12    日
                                書記官  林君燕